最高法院民事判決　　　　　　　　　　　　　　　　八十七年度台上字第八九七號
　　上　訴　人　劉玉英
　　被 上訴 人　大地菱農業機械股份有限公司
　　法定代理人　劉頂振
　　訴訟代理人　易國蓉
右當事人間請求塗銷抵押權登記事件，上訴人對於中華民國八十六年八月二十五日台
灣高等法院高雄分院第二審判決（八十六年度上字第二三六號），提起上訴，本院判
決如左：
    主  文
原判決廢棄，發回台灣高等法院高雄分院。
    理  由
本件上訴人主張：伊於民國七十三年五月二十五日，為擔保訴外人黃貴寶任職被上訴
人公司期間所收貨款之給付，提供伊所有坐落高雄縣鳳山市○○段一五六八之二七地
號土地及其上建物建號六八二三號門牌同市○○街九五號三層樓房一棟，設定擔保金
額新台幣（下同）二百萬元之抵押權予被上訴人。茲黃貴寶早已離職，且未積欠被上
訴人任何貨款，被上訴人自應將系爭抵押權設定登記塗銷等情。求為命被上訴人塗銷
系爭抵押權設定登記之判決。
被上訴人則以：上訴人設定系爭抵押權予伊，除擔保黃貴寶之債務外，尚擔保訴外人
菱東農機股份有限公司（下稱菱東公司）對伊所欠之貨款，菱東公司積欠伊貨款三百
三十萬四千一百三十九元尚未清償，上訴人不得請求塗銷系爭抵押權設定登記等語，
資為抗辯。
原審維持第一審所為上訴人敗訴之判決，駁回其上訴，係以：菱東公司與被上訴人係
不同之公司，各有獨立人格，該公司代銷被上訴人生產銷售之農用機械，非被上訴人
之子公司，黃貴寶為該公司所任總經理，未在被上訴人公司任職，已據被上訴人陳明
，上訴人空言主張黃貴寶原任職於被上訴人公司，並未舉證以實其說，不足採信。上
訴人所有系爭房地，曾於七十二年一月十七日為擔保黃貴寶個人債務，設定抵押權予
被上訴人，嗣經塗銷，另於七十三年五月二十五日設定系爭抵押權，擔保菱東公司及
黃貴寶對被上訴人之債務，有土地、建物登記簿謄本可稽，上訴人謂其設定系爭抵押
權係為供黃貴寶之職務擔保，並非擔保菱東公司之貨款債務，其表意錯誤，系爭抵押
權設定契約不成立云云，亦非可採。菱東公司原與被上訴人簽訂代理販賣契約書，代
理被上訴人銷售其所生產之農機，有該契約書可憑。至七十四年一月十五日止，菱東
公司尚積欠被上訴人貨款三百三十萬四千一百三十九元未償，亦有該公司於七十四年
一月十五日出具之切結書可考。此項債務黃貴寶個人固不負清償之責，惟仍屬菱東公
司之債務，應由該公司清償，已據另案台灣高等法院台南分院七十八年度上易字第四
○八號黃貴寶與被上訴人間確認債權不存在事件審認無訛，有該案卷可稽，上訴人主
張菱東公司未積欠被上訴人貨款云云，不能舉證以實其說，自無可採。菱東公司代理
販賣被上訴人生產之農機，於產品銷售後，須將價款交回被上訴人，為買賣行為，上
訴人主張其為承攬關係，並非可取。被上訴人所生產或自日本進口銷售之農業機器，
價值較鉅，為特殊對象使用之機械，其委由菱東公司代銷，所發生之債與民法第一百
二十七條第八款所定由商人、製造人、手工業人所供給之商品及產物之代價有別，參
之行政院農業委員會訂頒農業發展基金農機貸款實施要點，農民購買農機後可向指定
銀行申辦農機貸款，由生產銷售農機之廠商承諾保證清償，該貸款為長期而非短期消
費之商品、產物及手工藝品之代價，自無上開短期時效規定之適用，應依民法第一百
二十五條規定認其消滅時效期間為十五年，尚未罹時效而消滅。上訴人主張系爭抵押
權所擔保之債權，其請求權已因時效而消滅，被上訴人於消滅時效完成後，五年間未
行使其抵押權，依民法第八百八十條規定，系爭抵押權已消滅云云，自不足取。從而
，被上訴人抗辯於菱東公司清償上開債務前，伊無塗銷系爭抵押權之義務，洵屬有據
，上訴人請求塗銷系爭抵押權登記，並非正當，不應准許等詞，為其判斷之基礎。
查被上訴人與菱東公司所訂代理販賣契約書，係約定被上訴人將其生產之農業機械及
其附件交由菱東公司代理販賣（見原審卷第二七至三一頁），其性質能否謂係買賣契
約，尚非無疑。原審就此未詳加調查審認，遽認被上訴人與菱東公司所訂上開契約為
買賣契約，殊嫌率斷。次按民法第一百二十七條第八款所定商人、製造人、手工業人
所供給之商品及產物之代價，係指商人就其所供給之商品及製造人、手工業人就其所
供給之產物之代價而言。被上訴人係以製造或進口農業機械銷售為其營業，倘被上訴
人係出賣農業機械予菱東公司，則其所供給菱東公司農業機械之代價請求權，似難謂
非該款規定所列之請求權。原審認被上訴人對於菱東公司之貨款請求權無該款所定短
期時效之適用，並有可議。上訴論旨，指摘原判決不當，求予廢棄，非無理由。
據上論結，本件上訴為有理由，依民事訴訟法第四百七十七條第一項、第四百七十八
條第一項，判決如主文。
中      華      民      國    八十七    年      四      月     二十三   日
                              最高法院民事第四庭
                                  審判長法官  林  奇  福
                                        法官  許  朝  雄
                                        法官  陳  國  禎
                                        法官  李  彥  文
                                        法官  陳  重  瑜
      右正本證明與原本無異
                                              書  記  官
中      華      民      國    八十七    年      五      月      五      日
